【裁判字號】    98,上訴,2679
【裁判日期】    980806
【裁判案由】    偽造文書等
【裁判全文】
臺灣高等法院刑事判決                98年度上訴字第2679號
上  訴  人  臺灣桃園地方法院檢察署檢察官
上  訴  人  甲○○
即  被  告
                    號3樓
選任辯護人  黃映智律師
            李岳洋律師
            張克西律師
上列上訴人因被告偽造文書等案件，不服臺灣桃園地方法院98年
度訴字第296號，中華民國98年4月28日第一審判決（起訴案號：
臺灣桃園地方法院檢察署97年度偵字第8884號），提起上訴，本
院判決如下：
    主  文
原判決撤銷。
甲○○共同連續行使偽造公文書，足以生損害於公眾及他人，處
有期徒刑壹年肆月，減為有期徒刑捌月。
扣案如附表二、三「應沒收之物欄」各所示之物、扣案之太空牌
印油貳瓶及偽造查驗章所用之印章座壹只、未扣案偽造之「中華
民國180號出境查驗章」壹枚，均沒收。
    事  實
一、甲○○與周青亮、乙○○（周青亮、乙○○均經臺灣桃園地
    方法院以96年度桃簡字第423號判決各判處有罪確定在案）
    為謀不法利益，共謀以交付變造之護照及偽造準公文書之護
    照及登機證等證件方式，俾掩護大陸地區人民楊承丹、李偉
    、林瑞、程建榮自泰國曼谷經臺灣桃園國際機場轉機偷渡入
    境加拿大之犯意，分別聯繫有共同犯意聯絡之宋品蓁、彭政
    龍（上述二人均經臺灣桃園地方法院以96年度桃簡字第423
    號判決有罪確定在案）、劉松樺、劉政偉、李雅娟（上述三
    人均經臺灣桃園地方法院以97年度簡上字第412號判決各判
    處有罪確定在案）、楊達為、林世璿、黃正勳（上述三人均
    經本院以97年度上訴字第5011號判決各判處有罪確定在案）
    共同基於行使變造護照、行使偽造（準）公文書、在機場交
    付證件利用航空器運送非運送契約應載送之人至他國、及私
    行運送大陸地區人民前往臺灣地區以外國家或地區之犯意聯
    絡，而為下列行為：
(一)、劉政偉於95年3月間交付其本人照片予甲○○；宋品蓁、彭
    政龍、劉松樺則於95年4月間各交付本人照片予周青亮。甲
    ○○、周青亮均將上開照片交予乙○○，再由乙○○將該等
    照片交予姓名年籍均不詳之成年人，在臺灣地區某不詳處所
    ，各在以不詳方式所取得不詳編號之中華民國護照上，將護
    照內基本資料頁相片換貼為宋品蓁、彭政龍、劉松樺、劉政
    偉之方式，分別變造如附表一所示署名為唐忠誠（TANG
    CHUNG-CHENG）、吳文慶（WU  WEN-CHING）、李享文（LEE
    HSIANG-WEN）、邱達宏（CHIU TA-HUNG）之護照四本（均未
    扣案，詳如附表一所示）。同年5月間某日，乙○○復在臺
    北市燦路都飯店交付轉運費用新臺幣（下同）30萬元予甲○
    ○，由甲○○於同年月6日，持至臺北市三竹旅行社，向不
    知情之職員蔡麗秋訂購署名為「TANGCHUN G-CHENG」唐忠誠
    、「WU WEN-CHING」吳文慶、「LEE HSIANG-WEN」李享文、
    「CHIU  TA-HUNG」邱達宏）、搭乘日期均95年5月12日、長
    榮航空公司編號BR0010號班次班機、由台北飛往加拿大溫哥
    華之機票四張。同年月9日，甲○○再前往該旅行社取票，
    嗣並交予李雅娟。
(二)、同時周青亮於95年5月9日先行帶領楊達為、林世璿、黃正勳
    ，自桃園國際機場搭機前往泰國，同年5月11日再搭機入境
    越南，翌日（5月12日）再由越南搭機飛往泰國轉機，四人
    在機場轉機室，分別向二家航空公司每人各取得登機證2張
    ，其中一張登機證供己轉機回台灣，另一張登機證（共四張
    ）則由周青亮交予同日亦搭機前往泰國之甲○○，由甲○○
    將該等登機證轉交予大陸地區人士楊承丹、李偉、林瑞、程
    建榮使用，復由不詳姓名之成年人將如附表二所示署名「唐
    忠誠」、「吳文慶」、「邱達宏」、「李享文」護照內基本
    資料頁整頁變造換貼成大陸地區人民楊承丹、李偉、程建榮
    、林瑞相片之方式所變造之中華民國護照交付予楊承丹、李
    偉、程建榮、林瑞等人（詳如附表二所示），同日由甲○○
    負責帶領楊承丹、李偉、林瑞、程建榮持前揭如附表二所示
    之變造護照及周青亮所交付之四張登機證，自泰國曼谷機場
    搭乘非中華民國航空器之荷蘭航空公司班機飛抵桃園國際機
    場等待轉機前往加拿大，而行使上開變造護照，私行運送大
    陸地區人民前往臺灣地區及大陸地區以外國家（按前述事實
    除臺灣地區人民利用非中華民國航空器私行運送大陸地區人
    民前往臺灣地區及大陸地區以外國家及與其牽連之行使變造
    護照之犯行外，其餘事實均係在中華民國領域外之越南、泰
    國實施，且上述登機證並未扣案，亦查無證據證明周青亮等
    人取得上開登機證之過程涉有其他犯行，復未據公訴人併同
    起訴，是該部分事實不在本案審究範圍）。
(三)、95年5月11日，乙○○在臺北市○○○路全國加油站附近，
    將上開如附表一所示之變造護照四本交予李雅娟，並囑咐李
    雅婷將甲○○前所交付之機票（指前述(一)所購之機票）核對
    姓名後夾附於變造護照內。李雅娟再依乙○○指示於翌日（
    12日）晚間，在桃園國際機場附近之五福停車場，將其中署
    名為唐忠誠、吳文慶之變造護照及機票交予宋品蓁及彭政龍
    ，另在桃園國際機場第二航廈南側吸煙區，將署名為李享文
    、邱達宏之變造護照及機票交予劉松樺。劉松樺再將其中署
    名為邱達宏之護照及機票交予劉政偉後，宋品蓁、彭政龍、
    劉松樺、劉政偉四人，即前往桃園國際機場第二航廈出境6A
    長榮航空公司第二報到櫃檯，向不知情之長榮航空公司職員
    出示機票及如附表一所示之變造護照而行使，以辦理上開各
    署名所訂購BR0010號班次班機之劃位手續並領取登機證。迨
    宋品蓁、彭政龍、劉松樺、劉政偉四人取得登機證後，劉松
    樺、劉政偉將登機證交予宋品蓁，宋品蓁、彭政龍再將四人
    之登機證交予李雅娟夾帶進入機場管制區，再轉交予已在機
    場管制區內等候之甲○○（按甲○○於12日已先帶領大陸地
    區人民楊承丹、李偉、林瑞、程建榮自泰國搭機飛抵桃園國
    際機場等候轉機至加拿大溫哥華，詳如上開(二)所述），甲○
    ○旋將上開四張登機證及如附表二所示之變造護照交予真實
    姓名年籍均不詳之成年男子，在機場管制區某廁所內，在上
    開四張登機證背面及護照內頁，蓋用前利用不知情之刻印店
    人員所偽造「中華民國180號出境查驗章」，而各偽造如附
    表二、三所示之「中華民國180號出境查驗章」印文各一枚
    （各詳如附表二、三所示），虛偽表示已經證照查驗人員審
    核護照及登機證通過得合法出境之證明，偽造該等准予出境
    之準公文書後，再交還甲○○。甲○○取回前開變造護照及
    登機證後，隨即轉交予大陸地區人民楊承丹、李偉、程建榮
    、林瑞，供其等登機檢查轉赴加拿大溫哥華之用，均足以生
    損害於我國外交部領事事務局對於護照管理之正確性及入出
    境主管機關對於國人入出境管理之正確性及上述唐忠誠、吳
    文慶、李享文、邱達宏本人。惟大陸地區人民楊承丹、李偉
    、林瑞、程建榮由桃園國際機場第二航廈C7號登機門，欲搭
    乘長榮航空編號BR0010號班次班機轉機偷渡赴加拿大，而出
    示行使前揭附表二、三所示之護照及登機證之際，旋為內政
    部警政署航空警察局人員查獲，致甲○○等人未順利運送非
    運送契約應載之楊承丹、李偉、林瑞、程建榮偷渡至加拿大
    溫哥華而未遂，當場並扣得如附表二、三所示之護照及登機
    證。
(四)、而甲○○在交付前開證件予大陸地區人民李承丹等人後，即
    自行搭機自高雄入境臺灣；李雅娟則藉故退關未搭機出境；
    同日晚間9時45分許，周青亮另自泰國搭機抵達桃園國際機
    場並轉機自高雄入境臺灣。翌日（13日）下午，宋品蓁、彭
    政龍、劉松樺、劉政偉再將上開如附表1所示之變造護照交
    予周青亮及甲○○轉交還予乙○○，周青亮及甲○○二人並
    自乙○○處各獲取1萬5千元之代價（甲○○搭機至泰國將大
    陸地區人民楊承丹、李偉、林瑞、程建榮帶同至桃園國際機
    場等候轉機之機票及相關費用均由乙○○另行負擔）。同日
    （13日）晚間，在臺北市○○路錢櫃KTV，周青亮及甲○○
    再將乙○○交付之款項分別給付予宋品蓁、周青亮、彭政龍
    、李雅娟、劉松樺、林世璿、楊達為、黃正勳、劉政偉等人
    1萬元至3萬元不等之報酬。嗣因大陸地區人民李承丹等人為
    警查獲後，經警再循線獲悉上情。甲○○事後並於95年12月
    11日上午11時許，帶同警方至其位於臺北市士林區○○○路
    ○段257巷2弄14號3樓住處，查扣用以蓋用前開偽造查驗章所
    用之太空牌印油二瓶及該偽造查驗章所用之印章座一只等物
    。
二、案經內政部警政署航空警察局移送臺灣桃園地方法院檢察署
    檢察官偵查後聲請簡易判決處刑。
    理  由
一、證據能力部分：按被告以外之人於審判外之言詞或書面陳述
    ，除法律有規定者外，不得作為證據。又被告以外之人於審
    判外之陳述，雖不符前4條之規定，而經當事人於審判程序
    同意作為證據，法院審酌該言詞陳述或書面陳述作成時之情
    況，認為適當者，亦得為證據。當事人、代理人或辯護人於
    法院調查證據時，知有第159條第1項不得為證據之情形，而
    未於言詞辯論終結前聲明異議者，視為有前項同意，刑事訴
    訟法159條第1項、第159條之5分別定有明文。查證人蔡麗秋
    、證人即共犯周青亮、宋品蓁、彭政龍、劉松樺、林世璿、
    黃正勳、楊達為、李雅娟、劉政偉、證人楊承丹、李偉、林
    瑞、程建榮於警詢所為陳述，固係審判外之陳述而屬傳聞證
    據，惟被告就上開審判外之陳述，於審理中知有該項證據，
    未曾於言詞辯論終結前聲明異議，審酌該證人陳述作成時之
    情況，並無違法取證及證明力過低之瑕疵，亦認以之作為證
    據為適當，依前揭規定說明，自有證據能力。次按被告以外
    之人於偵查中向檢察官所為之陳述，除顯有不可信之情況者
    外，得為證據，刑事訴訟法第159條之1第2項定有明文。查
    證人即共犯宋品蓁、彭政龍、劉松樺、劉政偉、李雅娟、周
    青亮、林世璿、黃正勳、楊達為偵查中於供前具結所為之陳
    述（有結文附於偵字第20756號卷(二)第174、176、177、209
    、247、293、332頁及同號卷(三)第390頁、偵字第26443號卷
    第48頁、偵字第1415號卷第103至105頁），係檢察官依法訊
    問，復無其他事證足資認定其等於檢察官訊問時有受違法取
    供情事，並無何特別不可信之情況，且被告、辯護人於本院
    審理程序中亦不爭執其等證據能力，是依上開規定均有證據
    能力，而得作為本案之證據。另本件認定事實所引用之卷內
    其餘卷證資料，並無證據證明係公務員違背法定程序所取得
    ，被告、辯護人於審判程序中復未於言詞辯論終結前表示異
    議，且卷內之文書證據，亦無刑事訴訟法第159條之4之顯有
    不可信之情況與不得作為證據之情形，則依刑事訴訟法第15
    9條之5之規定，本件認定事實所引用之所有文書證據，均有
    證據能力，合先敘明。
二、上訴人即被告甲○○於警詢、偵查及審理時均坦認前揭犯罪
    事實不諱，且查：
(一)、被告坦承之詞，核與證人蔡麗秋、證人即共犯周青亮、宋品
    蓁、彭政龍、劉松樺、林世璿、黃正勳、楊達為、李雅娟、
    劉政偉、證人楊承丹、李偉、林瑞、程建榮分別於警詢、偵
    查及審理時（原審97年度簡上字第412號）證述之情節相符
    。
(二)、復有內政部警政署航空警察局證照查驗隊95年5月16日鑑識
    報告、95年9月16日鑑識報告、國人遺失護照資料查詢、內
    政部入出國及移民署國境事務大隊97年8月6日移署境桃家鑑
    字第0970000124號書函所附入出國及移民署國境事務大隊鑑
    識調查隊鑑驗書、被告甲○○及共犯乙○○、李雅娟、林世
    璿、黃正勳、劉松樺、劉政偉、周青亮、楊達為、宋品蓁、
    彭政龍之旅客出入境紀錄查詢，共犯劉松樺、劉政偉、宋品
    蓁、彭政龍、甲○○之行動電話通聯記錄與分析表、三竹旅
    行社帳單號碼INV0000000號旅客收費明細表、甲○○於95年
    5月9日、12日在桃園機場內出入境監視錄影翻拍照片九張、
    甲○○至三竹旅行社購買機票之監視錄影翻拍照片二張、共
    犯宋品蓁及彭政龍、劉松樺、劉政偉、李雅娟冒領長榮航空
    公司BR-0010號班機登機證影像共十張、長榮航空公司BR001
    0班機旅客報到紀錄及櫃檯組每日工作分派表、附表二所示
    變造護照影本、航空警察局保安警察隊第八分隊出境門處理
    旅客退關登記簿、李雅娟之登機證影本一份、周青亮及宋品
    蓁、李雅娟、林世璿、黃正勳、楊達為、甲○○、彭政龍、
    劉松樺、劉政偉之中華民國普通護照申請書影本各一份、內
    政部警政署航空警察局搜索筆錄及扣押物品目錄表各一份、
    周青亮之旅客報到紀錄及機場監視錄影翻拍照片各一份、三
    竹旅行社請款申請單二份附卷可稽，及扣案如附表二、三所
    示變造之中華民國護照及前開長榮航空公司編號BR-0010 號
    班次班機登機證各四紙、用以蓋用前開偽造查驗章所用之太
    空牌印油二瓶及該偽造查驗章所用之印章座一只可資佐證。
    足認被告甲○○之自白確與事實相符，洵堪採信。
(三)、被告上訴雖稱係自首，但查，內政部警政署航空警察局查覆
    ：「共同正犯楊承丹冒持署名唐忠誠之中華民國護照及登機
    證，由前本局證照查驗隊於95年5月23日及95年9月16日二次
    之鑑識報告均敘明（詳如鑑識報告影本），此二鑑識報告皆
    於甲○○第一次（95年9月17日）接受調查筆錄之前已提出
    ，與自首之規定尚有未合。次查，被告於第一次警詢筆錄時
    ，否認有掩護大陸人士偷渡之事實，嗣由檢察官傳喚到案時
    亦未坦承犯行，為承辦檢察官向臺灣桃園地方法院聲請羈押
    獲准，羈押後被告自白，95年12月11日由檢察官指揮本局勤
    務人員在被告同意下，帶同其前往住處查扣太空牌印油二瓶
    及出境章底座一只等物」，有該局函在卷可查，是被告並非
    自首。至於辯護人與被告另主張並未偽造與使用「中華民國
    180號出境查驗章」印章，查驗章係證人乙○○與已故之張
    漢水託被告保管，迄案發均無使用等語，但查，本件並非認
    定被告本人偽造「中華民國180號出境查驗章」印章，在被
    告住處所查扣者僅有「太空牌印油二瓶及出境章底座一只等
    物」，由辯護人與被告自行主張查驗章（「中華民國180號
    出境查驗章」）係證人乙○○與已故之張漢水託被告保管等
    詞，足見，前述事實之認定並無錯誤，況且被告於偵查坦承
    ：「（至中正機場何處與李雅娟會合？做何事？）我們在第
    二航廈過證照查驗台，右轉之免稅商店會合，他將登機證交
    給我，我再將登機證拿給阿正的朋友，他拿至廁所內於登機
    證上蓋原戳章，之後交給我，我再交給大陸人士」（20756
    號偵卷第277頁）等詞，足見被告之辯解並非可信。至於被
    告雖聲請乙○○為證人，而乙○○係應辯護人之誘導詰問：
    「（所以是張漢水負責，並是他行使製作的？）是他製作，
    他如何行使我不知道」等詞，所為陳述因違反詰問規定，並
    不可信，況檢察官反詰問證人乙○○，其證稱：「（他說的
    就是扣案的印章？）不知道」等語，則證人乙○○之證詞，
    並無從為被告有利證據。
(四)、綜上，本件事證明確，被告犯行堪以認定，應依法論科。
三、論罪科刑部分：
(一)、被告行為後，前於94年2月2日修正公布之刑法，已自95年7
    月1日起施行，另刑法施行法亦於95年5月14日增訂該法第1
    條之1規定，並自95年7月1日施行。其中修正後刑法第2條之
    規定，乃係關於新舊法比較適用之準據法，其本身無關行為
    可罰性要件之變更，故於95年7月1日刑法修正施行後，如有
    涉及比較新舊法之問題，即應逕依修正後刑法第2條第1項規
    定，為「從舊從輕」之比較（最高法院95年度第8次刑事庭
    會議決議意旨參照）。經查：
１、被告行為後，刑法施行法已於95年6月14日增訂該法第1條之
    1規定，並自95年7月1日施行，刑法分則編各罪所定罰金之
    貨幣單位原為銀元，依修正前刑法第33條第5款規定，罰金
    刑為一銀元以上，有關罰金倍數之調整及銀元與新臺幣之折
    算標準，則定有「罰金罰鍰提高標準條例」及「現行法規所
    定貨幣單位折算新臺幣條例」，除罰金以一銀元折算三元新
    臺幣外，並將72年6月26日以前修正之刑法部分條文罰金數
    額提高2至10倍。嗣修正後刑法第33條第5款將罰金刑提高為
    新臺幣1千元以上，並以百元計算之。因刑法第33條第5款所
    定罰金貨幣單位既已改為新臺幣，刑法分則編各罪所定罰金
    之貨幣單位亦應配合修正為新臺幣，為使刑法分則編各罪所
    定罰金之最高數額與刑法修正前趨於一致，爰增訂刑法施行
    法第1條之1規定，將刑法分則編各罪所定罰金之貨幣單位均
    改為新臺幣，並將72年6月26日以前修正之刑法部分條文罰
    金數額提高為30倍，其後修正者則提高為3倍。則刑法分則
    編各罪所定罰金刑之最高數額，修正前後並無不同；但罰金
    刑之最低數額，則於修正後提高，修正後規定不利於被告，
    依刑法第2條第1項前段規定，本件被告所犯條文有罰金刑規
    定者，應適用修正前刑法之規定。
２、被告行為後，刑法第55條牽連犯之規定，業於94年2月2日修
    正公布刪除，並於95年7月1日施行，被告所數罪，依修正後
    刑法之規定，應分論併罰。惟被告所犯數罪間，具有方法結
    果之牽連關係，依修正前即行為時刑法第55條牽連犯規定，
    應從一重處斷，是比較新舊法之規定，以修正前之規定較有
    利於被告，則依刑法第2條第1項之規定，應適用修正前即行
    為時刑法第55條牽連犯之規定，從一重處斷。
３、刑法第56條連續犯之規定，業於94年2月2日修正公布刪除，
    並於95年7月1日起施行如前述，此刪除雖非犯罪構成要件之
    變更，但顯已影響行為人刑罰之法律效果，自屬法律有變更
    ，依現行即修正後刑法第2條第1項前段規定，比較新、舊法
    結果，仍應適用較利於被告之行為時法律即舊法論以連續犯
    （參照最高法院95年第8次刑事庭會議決議）。
４、有關共同正犯規定部分，95年7月1日修正公布施行前之刑法
    第28條雖由『二人以上共同實施犯罪之行為者，皆為正犯』
    ，修正更改為『二人以上共同實行犯罪之行為者，皆為正犯
    』，然關於上開共同正犯之條文用語之修正，並不影響此部
    犯行之論罪科刑，不生新舊法比較適用之問題，應逕適用裁
    判時法即修正後刑法第28條規定。
５、刑法第26條前段之未遂犯原規定『未遂犯之處罰，得按既遂
    犯之刑減輕之』，修正後刑法第25條第2項則規定：『未遂
    犯之處罰，已有特別規定者為限，並得按既遂犯之刑減輕之
    』，顯見僅係修正前刑法第26條前段關於未遂犯得減輕其刑
    之規定移列至修正後刑法第25條第2項，並無有利不利之情
    形，應逕適用裁判時即修正後刑法第25條第2項規定。
６、刑法第38條雖亦修正，但該條第1項第2款並未修正。至於第
    3項將第1項第2款得沒收之物，由屬於「犯人」為限，修正
    為屬於「犯罪行為人」為限，僅屬用語之明確化，含義仍屬
    相同，故無因法律變更而比較新舊法之問題，應逕適用裁判
    時法。
(二)、被告甲○○行為後，入出國及移民法於96年12月26日總統華
    總一義字第09600174091號令修正公布全文97條，於97年7月
    22日行政院院臺治字第0970029826號令定自97年8月1日施行
    ，其中修正前第53條規定將之移置規定於修正後第73條，法
    定刑由原「三年以下有期徒刑、拘役或科或併科新臺幣1百
    萬元以下罰金」，修正後提高為「五年以下有期徒刑，得併
    科新臺幣二百萬元以下罰金」，比較新舊法結果，以修正前
    入出國及移民法第53條規定較有利於行為人，依現行刑法第
    2條第1項前段規定，此部分自應適用修正前入出國及移民法
    第53條規定論處。
(三)、按「犯罪之行為或結果，有一在中華民國領域內者，為在中
    華民國領域內犯罪。」刑法第4條定有明文，此條規定犯罪
    事實有一在中華民國境內，則有一部不在中華民國領域內犯
    罪，亦有適用，殊為顯然。依犯罪之態樣，牽連犯、連續犯
    之裁判上一罪，或接續犯、繼續犯等實質上一罪之案件，有
    全部一部關係，而有一在中華民國境內為之者，均應適用我
    國刑法處罰。又犯罪型態有一人單獨為之，有二人以上為之
    ，若二人以上共犯牽連犯之裁判上一罪，或共犯實質上一罪
    ，其所犯之罪復有全部一部情形，且有一部在國內一部在國
    外為之，即應有刑法第4條之適用（最高法院85年度台上字
    第3263號判決要旨參照）。又刑法第7條規定，對於違反臺
    灣地區與大陸地區人民關係條例第80條第1項規定之臺灣地
    區人民在中華民國領域外私行運送大陸地區人民前往臺灣地
    區及大陸地區以外之國家或地區者，不適用之，同條例第80
    條第3項亦有明文規定。查被告甲○○與共犯等人於如事實
    欄(二)所示在臺灣地區與大陸地區以外第三國，將如附表2所
    示之變造護照交予欲持用上開護照非法進入加拿大之大陸地
    區人民楊承丹、李偉、林瑞、程建榮持用，再利用不知情之
    荷蘭航空公司航空器私行運送大陸地區人民至臺灣桃園國際
    機場以便轉機偷渡至加拿大，被告違反臺灣地區與大陸地區
    人民關係條例第28條之1第1項、第80條第1項之犯行部分，
    依法自有刑事審判權外，就被告與共犯等人將如附表二所示
    之變造護照交付大陸地區人民李承丹等人使用而行使變造護
    照部分，因被告等交付上開變造護照予大陸地區人民持用目
    的，係在使該等大陸地區人民得持以搭乘飛機前往臺灣再轉
    機至加拿大，自與前述被告違反臺灣地區與大陸地區人民關
    係條例第28條之1第1項、第80條第1項之犯行部分，有裁判
    上一罪之關係，依上開說明，就上開該部分犯行，亦有刑事
    審判權。另內政部入出境及移民署（原屬航空警察局）之公
    務員，於執行入出國境旅客證照查驗職務時，在職務上製作
    表示入出國境旅客（人民）經受查驗完畢之證明，縱以戳章
    型式在護照內頁或登機證簽證欄上填記，既非護照、旅券或
    登機證之本體，復與關於護照、登機證持有人之品行、能力
    、服務或其他相類之證書無涉，當非刑法第212條規定之特
    種文書，而屬同法第220條第1項（第211條）規定之準公文
    書，且該章戳亦非表示人格證明符號之印章，偽造入出境查
    驗戳章蓋用在護照內頁或登機證上，應論以刑法第211條之
    偽造公文書罪（最高法院92年度台上字第902號、81年度台
    非字第175 號判決意旨可資參照）。
(四)、核被告甲○○所為，係犯護照條例第24條第1項、第2項之行
    使變造護照罪（包括大陸地區人民楊承丹等人在泰國行使附
    表二所示變造護照搭機至臺灣桃園國際機場等候轉機，嗣再
    持附表二所示變造護照在桃園國際機場欲轉機前往加拿大而
    行使；及宋品蓁、彭政龍、劉松樺、劉政偉持附表一所示之
    變造護照向長榮航空公司櫃檯辦理劃位手續並領取登機證而
    行使部分）、刑法第216條、第220條第1項、第211條之行使
    偽造準公文書罪（指大陸地區人民楊承丹等人自桃園國際機
    場欲轉機至加拿大時出示如附表二所示護照及附表三所示登
    機證而行使部分）、修正前入出國及移民法第53條第2項、
    第1項之在機場以交付證件之方式利用航空器運送非運送契
    約應載之人至他國未遂罪、及犯臺灣地區與大陸地區人民關
    係條例第80條第1項之違反同條例第28條之1第2項之臺灣地
    區人民利用非中華民國航空器私行運送大陸地區人民前往臺
    灣地區及大陸地區以外之國家罪（此部分為事實欄一(二)部分
    ）。公訴人認被告與共犯等人在上述如附表二、三所示之變
    造中華民國護照內頁及登機證背面各所偽造中華民國180號
    出境查驗章印文部分，係犯刑法第218條偽造公印文罪，尚
    有未洽，惟其基本事實同一，自應予審理，並變更其此部分
    起訴法條。又被告甲○○與周青亮、乙○○、宋品蓁、彭政
    龍、劉松樺、劉政偉、李雅娟、楊達為、林世璿、黃正勳及
    上述各姓名年籍不詳之成年人間就上揭行使變造護照（指行
    使附表一所示護照部分）、在機場以交付證件之方式利用航
    空器運送非運送契約應載之人至他國未遂及臺灣地區人民利
    用非中華民國航空器私行運送大陸地區人民前往臺灣地區及
    大陸地區以外之國家（此部分為事實欄一(二)部分）等罪間，
    另與周青亮、乙○○、宋品蓁、彭政龍、劉松樺、劉政偉、
    李雅娟、楊達為、林世璿、黃正勳、大陸地區人民楊承丹、
    李偉、林瑞、程建榮及上述各姓名年籍不詳之成年人間就上
    揭行使變造護照（指行使附表二所示護照部分）、行使偽造
    準公文書等罪間，分別有自己共同犯罪之意思聯絡，而推由
    其餘各人分擔實施犯罪構成要件之行為，皆為共同正犯。被
    告與共犯等人利用不知情之刻印店人員偽造「中華民國180
    號出境查驗章」部分，均係間接正犯。又被告等在上述附表
    二、三所示之變造護照內頁及登機證背面偽造中華民國180
    號出境查驗章之偽造印章及偽造印文之行為，均屬偽造準公
    文書之部分行為，均不另論罪；被告與共犯乙○○等人變造
    護照及偽造準公文書後復持以行使，變造之低度行為均為高
    度之行使行為所吸收，亦不另論罪。至於大陸地區人民楊承
    丹、李偉、林瑞、程建榮持前揭附表二、三所示之變造中華
    民國護照及登機證，欲搭乘長榮航空公司編號BR0010號班次
    班機轉機偷渡赴加拿大時，當場為內政部警政署航空警察局
    查獲，致未能順利運送非運送契約應載之楊承丹、李偉、林
    瑞、程建榮偷渡至加拿大溫哥華等節，業據證人楊承丹、李
    偉、林瑞、程建榮證述詳確在卷，復有前述各證據資料附卷
    足據，堪認被告甲○○所犯上述犯行，僅止於未遂階段，公
    訴人認被告係犯在機場以交付證件之方式利用航空器運送非
    運送契約應載之人至他國既遂罪，尚有未合，惟行為既遂、
    未遂係犯罪狀態之不同，而非處罰之獨立規定，不生變更法
    條之問題。則依前述被告與共犯等人已著手於在機場以交付
    證件之方式利用航空器運送非運送契約應載之人至他國行為
    之實施，而未至運送至他國之結果，尚屬未遂階段，為未遂
    犯，應依修正後刑法第25條第2項規定按既遂犯之刑減輕之
    。被告甲○○與共犯乙○○等人，以交付如附表二所示之變
    造護照及如附表三所示之登機證方式，俾同時掩護大陸地區
    人民楊承丹、李偉、程建榮、林瑞等四人得以一併順利偷渡
    入境加拿大，另楊承丹等四人各自同時行使如附表二所示之
    變造護照及偽造準公文書及附表三所示之偽造準公文書之登
    機證，均為想像競合犯，應各從一重之入出國及移民法第53
    條第1項、第2項之罪、行使偽造準公文書罪處斷。被告與上
    述共犯等人先後多次行使變造護照、行使偽造準公文書等犯
    行，均時間緊接、犯罪構成要件相同，均係基於概括犯意反
    覆為之，為連續犯，應依修正前刑法第56條規定各以行使變
    造護照、行使偽造準公文書一罪論，並均依法加重其刑。被
    告所犯上開連續行使變造護照、連續行使偽造準公文書、在
    機場以交付證件方式利用航空器運送非運送契約應載之人至
    他國未遂、臺灣地區與大陸地區人民關係條例第80條第1項
    之臺灣地區人民利用非中華民國航空器私行運送大陸地區人
    民前往臺灣地區及大陸地區以外之國家（此部分為事實欄一
    (二)部分）等各罪間，有方法結果之牽連關係，應依修正前刑
    法第55條牽連犯規定從一重之連續行使偽造準公文書罪處斷
    。
(五)、原審予以論罪科刑固非無見，惟查：原審判決論處被告甲○
    ○同犯臺灣地區與大陸地區人民關係條例第80條第1項之違
    反同條例第28條之1第2項之臺灣地區人民利用非中華民國航
    空器私行運送大陸地區人民前往臺灣地區及大陸地區以外之
    國家罪，然按「臺灣地區人民不得利用非中華民國船舶、航
    空器或其他運輸工具，私行運送大陸地區人民前往臺灣地區
    及大陸地區以外之國家或地區」，臺灣地區與大陸地區人民
    關係條例第28條之1第2項定有明文。查原審判決事實一(二)僅
    認定被告甲○○私行運送大陸地區人民前往臺灣地區之事實
    ，至事實一(三)部分，被告欲私運大陸地區人民搭乘「本國籍
    」長榮航空公司班機偷渡前往加拿大溫哥華則為警在桃園國
    際機場查獲而未遂，是被告是否成立首揭犯行，尚非無可資
    研求。以上原判決疏未詳查，容有未洽，是檢察官與被告上
    訴意旨以為前詞，指摘原判決不當，即非無理由，至於被告
    上訴另主張係自首，以及「中華民國180號出境查驗章」並
    非被告所偽造，因原審判決並非認定係被告本人所偽造，且
    被告亦非自首，其上訴所為陳述，即非可取（理由如前），
    惟原判決既有可議，自應將原判決予以撤銷改判。
(六)、爰審酌被告利用在機場交付護照及登機證，並與共犯行使偽
    造中華民國出境查驗章，交由前述大陸人士持以行使，俾得
    順利由我國轉機偷渡前往加拿大，嚴重損害於我國入出境主
    管機關對於出境管理，及航空公司對於搭機旅客真實身分查
    核之正確性，犯罪情節非輕，併其犯後於偵查初訊並未坦承
    犯行，與嗣後坦承態度尚稱良好，及其犯罪之動機、目的、
    手段、智識程度，與其餘共犯各自所分擔之犯罪情節（被告
    於本件參與分擔之行為如事實欄所示）並且審酌被告不僅本
    件犯行，尚且另違反入出國及移民法案件，業經臺灣桃園地
    方法院檢察署檢察官以96年度偵字第6215號向臺灣桃園地方
    法院聲請簡易判決處刑，該院96年度桃簡字第3046號刑事判
    決，卷附判決書，該案掩護偷渡之大陸地區人民與本案偷渡
    之大陸地區人民並不相同，且該案發生之時間係自95年7月
    初至同年月16日止，有上開聲請簡易判決處刑書可稽，詎本
    案發生時間自95年4月間至同年5月13日止相隔已有三月之久
    ，與本案無何裁判上一罪關係），至於原審檢察官雖求刑有
    期徒刑六月，減為有期徒刑三月，然查，被告並非僅有本件
    犯罪行為，其於95年9月13日已經犯入出國移民法案，經臺
    灣桃園地方法院檢察署以95年偵字14292號偵查起訴，在該
    案偵查審判中，再故意犯本件行為（於97年3月21日臺灣桃
    園地方法院以96年簡上字93號裁判有期徒刑一月十五日，如
    易科罰金以新台幣九百元折算一日，緩刑二年，卷附前案紀
    錄表），是連同本件被告已經三犯，如仍以檢察官求刑之刑
    度，即有失當等一切情狀，量處有期徒刑壹年肆月。又被告
    犯罪時間係在96年4月24日前，合於中華民國96年罪犯減刑
    條例之減刑條件，爰依該條例第2條第1項第3款規定減輕其
    宣告刑二分之一為有期徒刑捌月。
(七)、扣案如附表二「應沒收之物欄」所示護照內基本資料頁整頁
    及附表三「應沒收之物欄」所示偽造準公文書之登機證，分
    係供被告甲○○與上述共犯乙○○等人用以遂行本件犯罪所
    用之物，另扣案之太空牌印油二瓶、偽造查驗章所用之印章
    座一只，亦係供被告甲○○與共犯乙○○等人犯本件犯罪所
    用之物，且屬共犯所有，業據被告甲○○陳明在卷，應依刑
    法第38條第1項第2款規定沒收。至上述變造護照之基本資料
    頁整頁及偽造準公文書之登機證既已沒收，自分別兼括及基
    本資料頁上大陸人民楊承丹等人之照片及登機證背面偽造之
    「中華民國180號出境查驗章」印文各一枚，是該等部分自
    毋庸再重複宣告沒收。扣案如附表二「應沒收之物欄」所示
    護照內頁偽造之「中華民國180號出境查驗章」印文各一枚
    ，屬偽造之印文，另未扣案之被告與共犯等人持以偽造蓋用
    之「中華民國180號出境查驗章」一枚，為偽造之印章，均
    應依刑法第219條規定，不問屬於犯人與否併予宣告沒收。
    至未扣案如附表一所示變造護照內之基本資料頁（含共犯宋
    品蓁、彭政龍、劉松樺、劉政偉照片各一張），雖係供被告
    與共犯等人犯本件犯行所用之物，惟並未扣案，復無證據證
    明現仍存在，為免將來執行之困難，爰不予宣告沒收。
據上論斷，應依刑事訴訟法第369條第1項前段、第364條、第299
條第1項前段、第300條，護照條例第24條第1項、第2項，修正前
入出國及移民法第53條第2項、第1項，臺灣地區與大陸地區人民
關係條例第80條第1項，修正後刑法第2條第1項前段、第11條前
段、第28條、第25條第2項、第55條、第38條第1項第2款，修正
前刑法第55條、第56條，刑法第216條、第220條第1項、第211條
、第219條，刑法施行法第1條之1第1項，中華民國96年罪犯減刑
條例第2條第1項第3款、第7條，判決如主文。
本案經檢察官楊秀琴到庭執行職務。
中    華    民    國    98    年    8     月     6    日
            刑事第十二庭  審判長法  官  蔡永昌
                                法  官  陳榮和
                                法  官  施俊堯
以上正本證明與原本無異。
如不服本判決，應於收受送達後10日內向本院提出上訴書狀，其
未敘述上訴之理由者並得於提起上訴後10日內向本院補提理由書
（均須按他造當事人之人數附繕本）「切勿逕送上級法院」。
                                書記官  顧哲瑜
中    華    民    國    98    年    8     月    10    日
  附表一：（未扣案）
┌─┬────┬─────────────┬─────┐
│編│變造護照│變造護照之方式            │應沒收之物│
│號│上署名  │                          │          │
├─┼────┼─────────────┼─────┤
│1.│唐忠誠  │由姓名年籍不詳之人，在編號│未扣案，不│
│  │        │不詳署名「唐忠誠」之中華民│予沒收。  │
│  │        │國護照上，以換貼基本資料頁│          │
│  │        │及「宋品蓁」相片之方式變造│          │
│  │        │中華民國護照1 本。        │          │
├─┼────┼─────────────┼─────┤
│2.│吳文慶  │由姓名年籍不詳之人，在編號│未扣案，不│
│  │        │不詳署名「吳文慶」之中華民│予沒收。  │
│  │        │國護照上，以換貼基本資料頁│          │
│  │        │及「彭政龍」相片之方式變造│          │
│  │        │中華民國護照1 本。        │          │
├─┼────┼─────────────┼─────┤
│3.│李享文  │由姓名年籍不詳之人，在編號│未扣案，不│
│  │        │不詳署名「李享文」之中華民│予沒收。  │
│  │        │國護照上，以換貼基本資料頁│          │
│  │        │及「劉松樺」相片之方式變造│          │
│  │        │中華民國護照1 本。        │          │
├─┼────┼─────────────┼─────┤
│4.│邱達宏  │由姓名年籍不詳之人，在編號│未扣案，不│
│  │        │不詳署名「邱達宏」之中華民│予沒收。  │
│  │        │國護照上，以換貼基本資料頁│          │
│  │        │及「劉政偉」相片之方式變造│          │
│  │        │中華民國護照1 本。        │          │
└─┴────┴─────────────┴─────┘
  附表二 ：（已扣案）
┌──┬─────┬───────────┬─────┐
│編號│變造護照上│變造護照及偽造中華民國│應沒收之物│
│    │之署名及號│出境查驗章印文之準公文│          │
│    │碼        │書方式                │          │
├──┼─────┼───────────┼─────┤
│1   │署名「唐忠│(一)將左開中華民國護照內│扣案護照號│
│    │誠」，護照│  之基本資料頁整頁換貼│碼00000000│
│    │號碼200250│  為姓名「唐忠誠」、身│8 號中華民│
│    │128 之中華│  份證統一編號R0000000│國護照內變│
│    │民國護照（│  02（謝賜檳之統一編號│造部分即其│
│    │原係謝賜檳│  ）、出生日期28JUL198│上貼有大陸│
│    │所申請）  │  4 、相片換貼成大陸地│地區人民楊│
│    │          │  區人士「楊承丹」之變│承丹相片之│
│    │          │  造中華民國護照1 本。│基本資料頁│
│    │          │(二)又在上開變造之中華民│整頁、偽造│
│    │          │  國護照內頁，蓋用偽造│之「中華民│
│    │          │  之「中華民國180 號出│國180號出 │
│    │          │  境查驗章」，而偽造「│境查驗章」│
│    │          │  中華民國180 號出境查│印文 1枚，│
│    │          │  驗章」印文1 枚。    │均沒收    │
│    │          │                      │。        │
├──┼─────┼───────────┼─────┤
│2   │署名「吳文│(一)將左關中華民國護照內│扣案護照號│
│    │慶」，護照│  頁之基本資料頁整頁換│碼00000000│
│    │號碼200607│  貼為姓名「吳文慶」、│1 號中華民│
│    │801 之中華│  身份證統一編號Q12172│國護照內變│
│    │民國護照（│  4769（王三和之統一編│造部分即其│
│    │原係王三和│  號）、出生日期23MAR1│上貼有大陸│
│    │所申請後遺│  983 、相片換貼成大陸│地區人民李│
│    │失）      │  地區人士「李偉」之變│偉相片之基│
│    │          │  造中華民國護照1 本。│本資料頁整│
│    │          │(二)又在上開變造之中華民│頁、偽造之│
│    │          │  國護照內頁，蓋用偽造│「中華民國│
│    │          │  之「中華民國180 號出│180號出境 │
│    │          │  境查驗章」，而偽造「│查驗章」印│
│    │          │  中華民國180 號出境查│文1 枚，均│
│    │          │  驗章」印文1 枚。    │沒收      │
│    │          │                      │。        │
├──┼─────┼───────────┼─────┤
│3   │署名「邱達│(一)將左開中華民國護照內│扣案護照號│
│    │宏」，護照│  頁之基本資料頁整頁換│碼00000000│
│    │號碼200158│  貼為姓名「邱達宏」、│2 號中華民│
│    │102之中華 │  身份證統一編號D12047│國護照內變│
│    │民國護照（│  9050（郭福榮之統一編│造部分即其│
│    │原係郭福榮│  號）、出生日期13FEB1│上貼有大陸│
│    │所申請）  │  986 、相片換貼成大陸│地區人民程│
│    │          │  地區人士「程建榮」之│建榮相片之│
│    │          │  變造中華民國護照1 本│基本資料頁│
│    │          │(二)又在上開變造之中華民│整頁、偽造│
│    │          │  國護照內頁，蓋用偽造│之「中華民│
│    │          │  之「中華民國180 號出│國180 號出│
│    │          │  境查驗章」，而偽造「│境查驗章」│
│    │          │  中華民國180 號出境查│印文1 枚，│
│    │          │  驗章」印文1 枚。    │均沒收。  │
├──┼─────┼───────────┼─────┤
│4   │署名「李享│(一)將左開中華民國護照內│扣案護照號│
│    │文」，護照│  頁之基本資料頁整頁換│碼00000000│
│    │號碼211401│  貼為姓名「李享文」、│5 號中華民│
│    │855之中華 │  身份證統一編號D12295│國護照內變│
│    │民國護照（│  0003（陳昱銘之統一編│造部分即其│
│    │原係陳昱銘│  號）、出生日期13JUL1│上貼有大陸│
│    │申請後遺失│  988 、相片並換貼成大│地區人民林│
│    │）        │  陸地區人士「林瑞」之│瑞相片之基│
│    │          │  變造中華民國護照1 本│本資料頁整│
│    │          │  。                  │頁、偽造之│
│    │          │(二)又在上開變造之中華民│「中華民國│
│    │          │  國護照內頁，蓋用偽造│180 號出境│
│    │          │  之「中華民國180 號出│查驗章」印│
│    │          │  境查驗章」，而偽造「│文1 枚，均│
│    │          │  中華民國180 號出境查│沒收。    │
│    │          │  驗章」印文1 枚。    │          │
└──┴─────┴───────────┴─────┘
  附表三：（已扣案）
┌──┬─────────────┬─────────┐
│編號│登機證上偽造中華民國出境查│    應沒收之物    │
│    │驗章印文明細              │                  │
├──┼─────────────┼─────────┤
│1.  │署名TANG CHUNG-CHENG（唐忠│左開登機證1 張（含│
│    │誠）之長榮航空公司BR0010號│其上偽造之「中華民│
│    │班次班機登機證（旅客持用聯│國180 號出境查驗章│
│    │）背面偽造「中華民國180號 │」印文1 枚）沒收。│
│    │出境查驗章」印文1 枚。    │                  │
├──┼─────────────┼─────────┤
│2.  │署名WU WEN-CHING（吳文慶）│左開登機證1 張（含│
│    │之長榮航空公司BR0010號班次│其上偽造之「中華民│
│    │班機登機證（旅客持用聯）背│國180 號出境查驗章│
│    │面偽造「中華民國180 號出境│」印文1 枚）沒收。│
│    │查驗章」印文1 枚。        │                  │
├──┼─────────────┼─────────┤
│3.  │署名CHIU TA-HUNG（邱達宏）│左開登機證1 張（含│
│    │之長榮航空公司BR0010號班次│其上偽造之「中華民│
│    │班機登機證（旅客持用聯）背│國180 號出境查驗章│
│    │面偽造「中華民國180 號出境│」印文1 枚）沒收。│
│    │查驗章」印文1 枚。        │                  │
│    │                          │                  │
├──┼─────────────┼─────────┤
│4.  │署名LEE HSIANG-WEN（李享文│左開登機證1 張（含│
│    │）之長榮航空公司BR0010號班│其上偽造之「中華民│
│    │次班機登機證（旅客持用聯）│國180 號出境查驗章│
│    │背面偽造「中華民國180 號出│」印文1 枚）沒收。│
│    │境查驗章」印文1 枚。      │                  │
└──┴─────────────┴─────────┘
附錄本案論罪科刑法條全文
護照條例第24條
偽造、變造護照足以生損害於公眾或他人者，處五年以下有期徒
刑，併科新臺幣五十萬元以下罰金。
行使前項文書者，亦同。
入出國及移民法第53條第1項
在機場、港口以交換、交付證件或其他非法方法，利用航空器、
船舶或其他運輸工具運送非運送契約應載之人至他國者，處三年
以下有期徒刑、拘役或科或併科新台幣壹佰萬元以下罰金。
刑法第216條
行使第210條至第215條之文書者，依偽造、變造文書或登載不實
事項或使登載不實事項之規定處斷。
刑法第211條
偽造、變造公文書，足以生損害於公眾或他人者，處一年以上七
年以下有期徒刑。
刑法第220條
在紙上或物品上之文字、符號、圖畫、照像，依習慣或特約，足
以為表示其用意之證明者，關於本章及本章以外各罪，以文書論
。
錄音、錄影或電磁紀錄，藉機器或電腦之處理所顯示之聲音、影
像或符號，足以為表示其用意之證明者，亦同。
臺灣地區與大陸地區人民關係條例第28條之1：
中華民國船舶、航空器及其他運輸工具，不得私行運送大陸地區
人民前往臺灣地區及大陸地區以外之國家或地區。
臺灣地區人民不得利用非中華民國船舶、航空器或其他運輸工具
，私行運送大陸地區人民前往臺灣地區及大陸地區以外之國家或
地區。
臺灣地區與大陸地區人民關係條例第80條第1項：
中華民國船舶、航空器或其他運輸工具所有人、營運人或船長、
機長、其他運輸工具駕駛人違反第二十八條規定或違反第二十八
條之一第一項規定或臺灣地區人民違反第二十八條之一第二項規
定者，處三年以下有期徒刑、拘役或科或併科新臺幣一百萬元以
上一千五百萬元以下罰金。但行為係出於中華民國船舶、航空器
或其他運輸工具之船長或機長或駕駛人自行決定者，處罰船長或
機長或駕駛人。
前項中華民國船舶、航空器或其他運輸工具之所有人或營運人為
法人者，除處罰行為人外，對該法人並科以前項所定之罰金。但
法人之代表人對於違反之發生，已盡力為防止之行為者，不在此
限。
刑法第七條之規定，對於第一項臺灣地區人民在中華民國領域外
私行運送大陸地區人民前往臺灣地區及大陸地區以外之國家或地
區者，不適用之。第一項情形，主管機關得處該中華民國船舶、
航空器或其他運輸工具一定期間之停航，或廢止其有關證照，並
得停止或廢止該船長、機長或駕駛人之執業證照或資格。


司法院資訊處製作；財團法人民間司法改革基金會備份。
